臺灣高等法院臺中分院民事判決　　　九十三年度家上字第五五號
　　　上　訴　人　甲○○
　　　被　上訴人　乙○○
右當事人間離婚等事件，上訴人對於中華民國九十三年二月二十六日臺灣臺中地方法
院九十二年婚字第一八五九號判決提起上訴，本院於九十三年八月十日言詞辯論終結
，判決如左：
　　　主　　　文
上訴駁回。
第二審訴訟費用由上訴人負擔。
　　　事實及理由
一、被上訴人起訴主張：兩造於民國（下同）八十九年十月二十八日在上訴人雲林縣
　　老家舉行結婚典禮及宴請賓客，惟婚後未向戶政機關辦理結婚登記。上訴人自八
　　十八年一月至九十一年九月，及九十二年五月迄今，經服務之公司派駐大陸地區
　　工作，兩造聚少離多。上訴人明知其為有配偶之人，竟於九十二年三月十八日與
　　大陸女子曹英結婚，並於九十二年四月四日為結婚登記。伊於九十二年五月間回
　　鄉下，無意間見戶口名簿之記載始發覺上情。上訴人上開行為顯已構成重婚，並
　　與曹英發生通姦行為，因上開事由，致兩造已形同陌路而難以再維持婚姻，婚姻
　　已發生破綻，爰依民法第一千零五十二條第一項第一、二款及第二項規定擇一訴
　　請判決離婚。又上訴人上開重婚行為導致兩造婚姻破裂，依法伊自得請求賠償非
　　財產上損害新台幣（下同）二百萬元等情（原判決准兩造離婚，及上訴人應給付
　　被上訴人非財產損害八十萬元，而駁回被上訴人其餘請求，上訴人就離婚部分及
　　被上訴人就其敗訴部分，均未聲明不服，已告確定）。
二、上訴人則以：兩造於八十九年十月二十八日結婚宴客，被上訴人卻藉口拒辦結婚
　　登記，若被上訴人辦理結婚登記，伊豈能再辦理結婚登記？且伊於九十一年九月
　　返台，被上訴人竟未與伊同住夫家，被上訴人對兩造離婚原因與有過失。被上訴
　　人於婚後至九十一年五月保管伊存摺、印章期間，盜領伊存款百萬餘元。被上訴
　　人於九十二年二月初向伊要十五萬元未給，耶提議離婚，並將家中財物拿走，僅
　　留下書信祝福伊找到理想的另一半。被上訴人走後，伊為完成父親心願，於是在
　　九十二年三月十八日與大陸女子曹英結婚，同年四月四日在臺灣辦理登記，此乃
　　發生在前段婚姻之後，並未重婚。且伊僅於八十八年至九十一年任職於萬海公司
　　派駐海外期間，薪資較高，於九十二年四月任職於華夏公司，薪資僅五萬元，又
　　伊於九十三年一月失業至今而無收入，並有寡母及妻小要扶養，而被上訴人目前
　　尚有三萬兩千元之收入，原審判決伊給付損害賠償八十萬元，顯然不當等語，資
　　為抗辯。
三、按夫妻之一方，因判決離婚而受有損害者，得向有過失之他方請求賠償二剛項情
　　形，雖非財產上之損害，受害人亦得請求賠償相當之金額，但以受害人無過失者
　　為限，民法第一千零五十六條第一項、第二項定有明文。又我國結婚不以登記為
　　生效要件，經公開儀式及二人以上之證人，婚姻即有效成立，民法九百八十二條
　　亦定有明文。查兩造於八十九年十月二十八日結婚，並經公開儀式及兩人以上之
　　證人證明，兩造婚姻雖未登記仍有效成立，惟上訴人竟以兩造無結婚登記之疏漏
　　，於與被上訴人婚姻有效存續期間另與大陸女子曹英結婚，並已辦理結婚登記，
　　其有重婚之事實，殊堪認定，自構成離婚之事由，是上訴人於本件離婚之原因顯
　　有過失；另查兩造婚姻前後生活及工作皆在台中，被上訴人於九十一年九月二十
　　一日於台中市置產，有土地及建物謄本可稽，而上訴人所辯被上訴人不與上訴人
　　至鹿港同住與兩造離婚之重婚事由，兩者間並無牽連因果關係，是以上訴人以被
　　上訴人拒不為結婚登記及被上訴人於九十一年九月不願同住鹿港夫家，抗辯被上
　　訴人對離婚原因與有過失，自無可採。而查之被上訴人對於兩造離婚原因並無過
　　失。又判決離婚之原因如由夫構成，則夫應就其妻所受損害予以賠償，至其給與
　　額數，則應斟酌其妻之身分、年齡及自營生計之能力與生活程度，並其夫之財力
　　如何而定（最高法院十九年上字第三六號判例參照）。查兩這婚後同居期間，自
　　九十一年九月至九十二年二月，僅有半年期間；上訴人為大學畢業，八十七年至
　　九十年間，服務於萬海海運公司，每年綜台所得總額均有八、九十萬，目前雖在
　　待業，然其資產依公告現值及股票面值有五百九十萬元左右，此有綜合所得稅結
　　算申報書及原審依職權調閱之財產清冊附卷可稽，被上訴人為嶺東商業專科學校
　　畢業，目前雖服務於信速通運有限公司，月入三萬二千元左右，然其資產依公告
　　現值及股票面值約一百三十萬元左右，足見上訴人之經濟狀況較被上訴人甚為優
　　渥，況且被上訴人現年三十三歲，為女性，再婚機會較低。至於上訴人抗辯被上
　　訴人於婚後至九十一年五月間盜領其存款百萬餘元，此乃兩造婚姻關係存續間，
　　夫妻財產管理、收益及處分之協議，至於上訴人所稱被上訴人對於其罹患肝癌未
　　期之父親僅探視一次，且兩造於婚後亦未賦同居云云，亦不能據此為其重婚與有
　　過失，核與本件離婚損害賠償額之酌定無涉。原審審酌兩造之知識水準、社會與
　　身分地位，以及被上訴人精神上所受之傷害等一切情狀，認定上訴人應賠償被上
　　訴人非財產上損害八十萬元，洵屬公允，並無過高不當。上訴論旨，就此部分指
　　摘原判決不當，求與廢棄，為無理由。
四、據上論結，本件上訴為無理由，依民事訴訟法第四百四十九條第一項、第七十八
　　條，判決如主文。
中　　　華　　　民　　　國　　九十三　　年　　　八　　　月　　二十四　　日
~B1民事第三庭審判長法　官　陳成泉
~B2　　　　　　　　法　官　曾謀貴
~B3　　　　　　　　法　官　蔡王金全
右為正本係照原本作成。
不得上訴。
~B　　　　　　　　書記官　許哲禎
中　　　華　　　民　　　國　　九十三　　年　　　八　　　月　　二十七　　日
                                                                        Ｙ
